臺灣高等法院臺中分院民事判決
                                    109年度重上字第210號
上  訴  人  陳國丞  
訴訟代理人  蘇若龍律師
被上訴人    陳楚恩  
            陳安渝  
共      同
訴訟代理人  劉偌儀  
被上訴人    陳奕霏  
兼
法定代理人  張育綺  
共      同
訴訟代理人  張慶宗律師   
複代理人    賴怡馨律師
            何孟育律師
上列當事人間請求返還借款等事件，上訴人對於民國109年7月16
日臺灣臺中地方法院108年度重訴字第353號第一審判決提起上訴
，本院於110年3月31日言詞辯論終結，判決如下： 
    主  文
上訴駁回。
第二審訴訟費用由上訴人負擔。 
    事實及理由
壹、兩造爭執要旨
一、上訴人主張：上訴人之子陳俊傑生前於民國101年5月7日，
    向上訴人借款新臺幣（下同）200萬元，又於101年5月22日
    ，向上訴人借款500萬元，迄今均未返還。嗣陳俊傑於107年
    2月6日死亡後，被上訴人為其全體繼承人，爰依消費借貸及
    繼承之法律關係為先位請求外，另依不當得利及繼承之法律
    關係而為備位請求等語。於本院上訴聲明求為判決：㈠原判
    決關於駁回上訴人下開第二項之訴部分，及該部分假執行暨
    訴訟費用之裁判均廢棄。㈡上開廢棄部分，被上訴人應於所
    繼承陳俊傑之遺產範圍內，連帶給付上訴人700萬元，及自1
    09年6月15日起至清償日止，按年息百分之5計算之利息。㈢
    願供擔保，請准宣告假執行（上訴人原起訴請求被上訴人連
    帶給付6629萬1,640元，經原審判准被上訴人應連帶給付238
    8萬0,857元後，上訴人敗訴部分僅就上開700萬元部分上訴
    ，其餘敗訴部分及被上訴人敗訴部分，均未據聲明不服，非
    本院審理範圍）。
二、被上訴人乙○○、戊○○則以：不爭執上訴人所提出之金流，但
    金流無從證明上訴人與陳俊傑間有消費借貸之意思表示合致
    ，並否認陳俊傑有積欠上訴人借款而未清償情事，上訴人依
    消費借貸、不當得利及繼承之法律關係，先備位請求被上訴
    人返還，均於法不合。又縱認上訴人前揭主張屬實，然陳俊
    傑自101年10月4日起至107年1月16日止，曾存匯3,620萬元
    予上訴人，亦得以之為抵銷而生清償效力等語，資為抗辯。
    於本院答辯聲明求為判決：㈠上訴駁回。㈡如受不利之判決，
    願供擔保，請准宣告免為假執行。
三、被上訴人庚○○、丙○○均稱：
    陳俊傑於過世前即有向上訴人借款，欠錢就該還錢，故同意
    上訴人前揭主張，並願於繼承之遺產範圍內清償給付等語。
貳、本件協同兩造整理爭執、不爭執事項，並簡化爭點如下（見
    本院卷第135-136頁，部分文字依判決用語及論述順序調整
    ）：
一、本件不爭執事項： 
（一）陳俊傑於107年2月6日死亡，其全體繼承人為被上訴人，
      即陳俊傑之配偶乙○○、未成年子女戊○○，及與前配偶生育
      之子女庚○○、丙○○共4人，其等均未拋棄繼承（見原審卷
      一第25、339頁繼承系統表、第89頁陳俊傑之除戶戶籍謄
      本）。
（二）陳俊傑曾於106年12月22日書立遺囑，並經原審法院所屬
      民間公證人○○○以106年度中院民公宜字第0567號為公證遺
      囑，復於公證遺囑第九點指定其胞弟○○○為遺囑執行人，
      辦理遺產稅申報、遺產登記相關事宜；如○○○無法執行職
      務，指定其胞弟○○○為第二順位遺囑執行人（見原審卷一
      第195-215頁107司繼1371號陳產清冊事件卷）。
（三）己○○於101年5月7日13時22分提領存款200萬元，陳俊傑於
      101年5月7日13時27分匯款200萬元至訴外人丁○○（原名○○
      ○）帳戶（見原審卷一第395-397頁台中商銀取款憑條、國
      內匯款申請書暨代收入傳票、本院卷第117-123頁第一商
      銀興雅分行函文）。
（四）己○○於102年5月22日13時17分提領存款500萬元，隨即由
      訴外人○○○於同日以無摺存款方式存款500萬元至訴外人○○
      生活館甲○○帳戶（見原審卷一第387-389頁台中商銀取款
      憑條、無摺存款存款憑條）。
二、爭點
    上訴人先位主張消費借貸及繼承之法律關係，及備位主張
    不當得利及繼承之法律關係，請求被上訴人應於所繼承自
    陳俊傑之遺產範圍內，連帶給付上訴人700萬元本息，有
    無理由。
參、本院之判斷
一、上訴人先位主張無理由
（一）按當事人主張有利於己之事實者，就其事實有舉證之責任
      ，民事訴訟法第277 條前段定有明文。次按，民事訴訟如
      係由原告主張權利者，應先由原告負舉證之責，若原告先
      不能舉證，以證實自己主張之事實為真實，則被告就其抗
      辯事實即令不能舉證，或其所舉證據尚有疵累，亦應駁回
      原告之請求（最高法院17年上字第917號判例意旨可資參
      照）。復按民法第474條第1項規定：「稱消費借貸者，謂
      當事人一方移轉金錢或其他代替物之所有權於他方,而約
      定他方以種類、品質、數量相同之物返還之契約。」，故
      消費借貸係要物契約，上訴人主張與被上訴人之被繼 承
      人陳俊傑間有金錢消費借貸關條存在，應先就其發生所須
      具備之特別要件，即「金錢之交付」及「借貸意思表示互
      相一致」負舉證之責任。
（二）上訴人主張與陳俊傑間有前述 200百萬元之借貸關係，固
      以台中商銀取款憑條、國內匯款申請書暨代收入傳票、第
      一商業銀行興雅分行函為憑（見原審卷一第395-397頁、
      本院卷第117-123頁）。查：
  １、依上訴人提出之前揭證據可證明上訴人於101年5月7日13時
      22分提領存款200萬元，陳俊傑於101年5月7日13時27分匯
      款200萬元至訴外人丁○○帳戶，且其時間相當密接。
　　　參以陳俊傑所經營之威仲不動產公司會計即證人○○○，於
      原審證述曾依陳俊傑之指示，持陳俊傑所交付上訴人之台
      中商銀存摺及印章，提領上訴人帳戶內款項，再匯入陳俊
      傑帳戶之情形（見原審卷三第29-35頁），核與證人即上
      訴人之女○○○於原審證述曾看過上訴人交付存摺及印章給
      陳俊傑一情相符（見原審卷三第48頁），堪認上訴人主張
      陳俊傑該筆匯款資金來自上訴人應堪採信。
　２、惟按交付金錢之原因多端，或為買賣,或為贈與，或為投資
      ，或因其他之法律關係而為交付，非必然為借貸，不能一
      有金錢之交付，即推論授受金錢之雙方即屬消費借貸關條
      。若負舉證責任之一方僅證明有金錢之交付，未證明借貸
      意思表示互相一致者，尚不能認有金錢借貸關係存在（最
      高法院104年度台上字第1946號、108年度台上字第2610號
       、110年度台上字第396號民事判決意旨參照）。據陳俊
      傑匯款去向之帳戶所有人即證人丁○○於原審及本院之證述
      （見原審卷三第21-23頁、本院卷第200-201頁），及證人
      丁○○提出之土地買賣契約書、支票、授權書、土地增值稅
      繳款書、手寫字條、戶籍謄本、繼承統統表（見本院卷第
      205-237頁），可知陳俊傑於101年3月19日，以2656萬8,4
      50元，向丁○○之祖父○○○購買臺中市○○區○○○段○○○段000 ○
      00000地號2筆土地，而匯款買賣價金至○○○指定之丁○○帳
      戶，故該200 萬元即為陳俊傑匯款所支付買賣價金之一部
      。再據證人○○○於原審證述：當時上訴人有投資不動產，
      均委由陳俊傑處理，且其曾依上訴人指示提領上訴人帳戶
      內之款項，於同一日匯款給陳俊傑，用以支付購地款項（
      見原審卷三第51-52頁）；及證人即上訴人之子○○○於原審
      證述：陳俊傑肝癌手術後無法辦勞累工作，所以從事土地
      開發，如果有不錯的土地案件，介紹給上訴人投資臺中及
      沙鹿的土地，上訴人會給他不錯的收入，比一般的仲介費
      用好，有關處理土地交易係由陳俊傑幫己○○去處理（見原
      審卷三第56-58頁）等情。可知，陳俊傑生前常為上訴人
      處理不動產投資事宜，則購買前述2筆土地之資金來自上
      訴人，即無法排除係為上訴人處理購買土地事宜，而非基
      於借款。況且，參之陳俊傑之遺產清冊（見原審卷一第20
      9-214頁），並無上開2筆土地，益難認上開款項係上訴人
      借給陳俊傑個人投資之用。是上訴人既未能證明與陳俊傑
      間有上述200萬元借貸意思表示互相一致之事實，則其主
      張與陳俊傑間有消費借貸法律關係存在，尚難憑採。
（三）上訴人主張與陳俊傑間有前述500萬元之借貸關係，固以
      台中商銀取款憑條、無摺存款存款憑條為證（原審卷一第
      387-389頁）。然依上訴人提出之前揭證據，僅能證明上
      訴人於102年5月22日13時17分提領存款500萬元，及訴外
      人○○○曾於同日以無摺存款方式存款500萬元至訴外人○○生
      活館甲○○帳戶之事實。參以證人即○○生活館負責人甲○○於
      本院審理中證述：我或○○生活館與上訴人、○○○、陳俊傑
      均沒有金錢往來，但有將個人支票借給○○○，票到期的話
      ，○○○會把錢存到我的甲存帳戶內，所以是誰匯進去的我
      不清楚等情（見本院卷第137-138頁）。而證人○○○迭經傳
      喚均未到庭作證，則上訴人
　　　所舉之證據，不僅無法證明上述500萬元上訴人有交給陳
      俊傑或陳俊傑指定之收款人，更無從證明上訴人與陳俊傑
      間有上述500萬元消費借貸之合意。
（四）據上，上訴人就其於101年5月7日13時22分提領存款200萬
      元給陳俊傑，係基於雙方間消費借貸之意思合致，及於10
      2年5月22日13時17分提領存款500萬元給陳俊傑等事實，
      均未能舉證以實其說，則其基於消費借貸及繼承之法律關
      係，請求被上訴人於繼承陳俊傑之遺產範圍內，連帶給付
      700萬元本息，為無理由
二、上訴人備位主張亦無理由
（一）按不當得利依其類型可區分為「給付型之不當得利」與「
      非給付型不當得利」，前者係基於受損人有目的及有意識
      之給付而發生之不當得利，後者乃由於給付以外之行為（
      受損人、受益人、第三人之行為）或法律規定或事件所成
      立之不當得利。在「給付型之不當得利」，既因自己行為
      致原由其掌控之財產發生主體變動，則本於無法律上之原
      因而生財產變動消極事實舉證困難之危險，自應歸諸主張
      不當得利請求權存在之當事人。是該主張不當得利返還請
      求權人，應就不當得利之成立要件負舉證責任，亦即必須
      證明其與他方間有給付之關係存在，及他方因其給付而受
      利益致其受損害，並就他方之受益為無法律上之原因，舉
      證證明該給付欠缺給付之目的，始能獲得勝訴之判決（最
      高法院102年度台上字第420號判決要旨參照）。本件上訴
      人既主張因借貸之目的，而交付700萬元，核屬給付型之
      不當得利，依上說明，上訴人自應就不當得利之成立要件
      ，應負舉證責任，亦即必須證明其與他方間有給付之關係
      存在，及他方因其給付而受利益致其受損害，並就他方之
      受益為無法律上之原因，舉證證明該給付欠缺給付之目的
      。
（二）查上訴人就系爭500萬元匯款部分，並無法證明與陳俊傑
      間有給付之關係存在，已如前述，是其此部分之舉證自有
      不足。又上訴人匯款給付200萬元款項予被上訴人部分，
      則屬上開基於受損人之給付而發生之給付型不當得利類型
      。是上訴人主張被上訴人受有不當得利，自應就「被上訴
      人受有200萬元之利益係無法律上之原因」負舉證責任。
      然依前所述，可知上訴人僅能證明匯款給陳俊傑之事實，
      但匯款予被上訴人之可能原因甚多，且依前述，並無法排
      除該筆款項係上訴人委託陳俊傑處理不動產投資所為給付
      ，是上訴人既未能就陳俊傑之受益為無法律上之原因一節
      ，提出具體證據證明之，即難憑採。
三、綜上所述，上訴人先位主張消費借貸及繼承之法律關係，及
    備位主張不當得利及繼承之法律關係，請求被上訴人應於所
    繼承自陳俊傑之遺產範圍內，連帶給付上訴人700萬元本息
    ，均屬無據，不應准許。原審為上訴人敗訴之判決，並無不
    合。上訴意旨指摘原判決不當，求予廢棄改判，為無理由，
    應予駁回。
四、本件事證已臻明確，兩造其餘之攻擊或防禦方法及所用之證
    據，經本院斟酌後，認為均不足以影響本判決之結果，爰不
    逐一論列，附此敘明。
五、據上論結，本件上訴為無理由，依民事訴訟法第449條第1項
    、第78條，判決如主文。
中　　華　　民　　國    110    年   4    月    21    日
        　　    民事第六庭    審判長法　官  楊熾光
　　　　　　　　　　　　　　        法　官  戴博誠
                                    法  官  莊宇馨
正本係照原本作成。         
上訴人得上訴，被上訴人不得上訴。
如不服本判決，應於收受送達後二十日內向本院提出上訴書狀，
其未表明上訴理由者，應於提出上訴後二十日內向本院補提理由
書狀（均須按他造當事人之人數附繕本）。
上訴時應提出委任律師或具有律師資格之人之委任狀；委任有律
師資格者，另應附具律師資格證書及釋明委任人與受任人有民事
訴訟法第四百六十六條之一第一項但書或第二項所定關係之釋明
文書影本。如委任律師提起上訴者，應一併繳納上訴裁判費。
                                    書記官  黃粟儀
中　　華　　民　　國　　110 　年　　4 　　月　　21　　日